臺灣高等法院民事裁定　九十一年度家抗字第二六二號
　　　抗　告　人　財政部國有財產局台灣北區辦事處
　　　法定代理人　高志達
　　　　　　　　　送達代收人.
　　　相　對　人　甲○○
右當事人間聲請指定遺產管理人事件，抗告人對於中華民國九十一年四月三十日臺灣
臺北地方法院九十一年度管字第四０號所為裁定，提起抗告，本院裁定如左：
      主      文
原裁定廢棄，應由原法院更為裁定。
      理      由
一、相對人於原法院聲請意旨略以：伊執有被繼承人衛瑞文於八十六年間簽發之本票
    ，金額共計新台幣（以下同）七十萬元，業經臺灣士林地方法院裁定准予強制執
    行，惟尚未清償，衛瑞文即於八十九年十二月三日死亡，經伊對被繼承人所遺土
    地三筆為強制執行，始發現被繼承人衛瑞文之所有繼承人均拋棄繼承，依民法第
    一千一百七十六條第六項規定應準用無人承認繼承之規定，惟本件迄未依同法第
    一千一百七十七條規定選任遺產管理人，爰依非訟事件法第七十八條規定，聲請
    指定財政部國有財產局台灣北區辦事處為遺產管理人等情。
    原法院以；被繼承人於八十九年十二月三日死亡，配偶黃秀蘭及其第一順序繼承
    人即其女衛星羽於九十年一月三十一日拋棄繼承；又衛瑞文之父衛金順已於七十
    九年八月二十七日死亡、母親衛張送妹於六十八年二月六日死亡，而無第二順序
    繼承人之繼承人；另被繼承人之第三順序繼承人即其兄弟姐妹衛瑞霖、張瑞榮、
    衛瑞書、衛瑞燕、曾張瑞合、林衛瑞萌、衛瑞惠、衛瑞筆等人均拋棄繼承，業經
    調卷查核無誤。相對人為被繼承人之債權人，聲請選任遺產管理人，因而選任抗
    告人為被繼承人衛瑞文之遺產管理人應為適當云云。
二、本件抗告意旨略以：被繼承人衛瑞文死亡後，所有繼承人均拋棄繼承，依經驗法
    則推斷，合法繼承人無人願意承受繼承權，顯見衛瑞文之遺債大於遺產。本件並
    未踐行民法第一千一百二十九條、第一千一百三十一條、第一千一百三十二條、
    第一千一百三十七條等規定之前置程序。且抗告人為公務機關，綜理國產事務，
    倘擔任衛瑞文之遺產管理人，管理對國庫無利益之財產，無異公器私用，損及全
    民利益等語。
三、按聲請法院選任遺產管理人，法院有裁量權，不受聲請人之拘束，可依職權選任
    適當之管理人，而選任遺產管理人，首在考慮其適切性，即除管理遺產須公平外
    ，應以對遺產遺債情況瞭解較深者為優先選任。又先順序繼承人均拋棄其繼承權
    時，其次順序至第四順序之繼承人亦均拋棄其繼承權者，固準用關於無人承認繼
    承之規定，惟因此類拋棄繼承事件，多屬遺債大於遺產，形同破產，允宜儘量避
    免選任國有財產局為遺產管理人，司法院七十四年十月十五日院臺廳一字第０五
    七八六號函示意見可供參照。
四、經查：被繼承人衛瑞文（男，民國○○○年○月○日生，身分證統一編號：Ｚ0
    00000000號，生前住於臺北市○○街七四巷四之三號）於八十九年十二
    月三日去世，第一順位繼承人已依法拋棄繼承，無第二順位繼承人，第三順位繼
    承人亦已依法拋棄繼承；相對人為被衛瑞文之債權人，有本金七十萬元之本票債
    權，為利害關係人等情，業據相對人提出臺灣士林地方法院本票准許強制之民事
    裁定、衛瑞文之戶籍謄本附卷可參（原法院卷第七至九頁），並經原法院調閱該
    院九十年度繼字第八七號、第一七０號、第二四七號、第二五七號拋棄繼承卷宗
    查閱明確，堪認相對人基於利害關係人之身分，聲請選任衛瑞文之遺產管理人，
    有其依據。而遺產管理人之職務在於：編製遺產清冊、為保存遺產必要之處置、
    清償債權或交付遺贈物及遺產之移交等事務，自應由與衛瑞文關係密切、對於衛
    瑞文之遺產及遺債事務有相當瞭解者任之，顯較對被繼承人毫無所悉之第三人或
    公務機關更具適切性。本件已知相對人對衛瑞文具有本票債權，且自各順序繼承
    人均已拋棄繼承觀之，則本件遺債大於遺產之可能性相當高，是國庫對其遺產是
    否具有民法第一千一百八十五條之期待利益，顯值疑問，而國有財產局乃公務機
    關，依國有財產法之規定綜理國有財產之事務，執行事務所需預算為全國人民納
    稅所得，倘顯無遺產可歸屬國庫，自不宜選任國有財產局為管理人，以避免其代
    管私人遺產之管理費用無法由被繼承人遺產歸墊，導致利用全民資源負擔個人私
    務之支出，顯不符社會公平原則。本件被繼承人衛瑞文之繼承人或親屬中，究有
    無其他更適切之人擔任遺產管理人，原法院未依職權詳予審酌，即逕依相對人之
    聲請指定抗告人為遺產管理人，尚有未洽。抗告論旨予以指摘，聲明廢棄，為有
    理由，本院認有發回原法院就近調查，為適當裁定之必要。
五、據上論結：本件抗告為有理由，並依民事訴訟法第四百九十二條第二項，裁定如
    主文。
中　　　華　　　民　　　國　　九十一　　年　　　八　　　月　　十  二　　日
                                    民事第四庭
　　　　　　　　　　　　　　　　　　　　審判長法　官　李　瓊　蔭
　　　　　　　　　　　　　　　　　　　　　　　法　官　楊　豐　卿
　　　　　　　　　　　　　　　　　　　　　　　法　官　林　金　吾
右正本係照原本作成。
如不服本裁定，應於收受送達後十日內向本院提出抗告狀，並應繳納抗告費新台幣四
十五元正。
中　　　華　　　民　　　國　　九十一　　年　　　八　　　月　　十　三　　日
　　　　　　　　　　　　　　　　　　　　　　　書記官  張　淑　芳
